臺灣新北地方法院板橋簡易庭民事判決
111年度板簡字第699號
原      告  吳美齡

訴訟代理人  藍奕傑律師
被      告  胡清華  
上列當事人間請求確認本票債權不存在等事件，本院於民國111
年5月3日言詞辯論終結，判決如下：
    主      文
確認被告持有本院109年度司執字第142481號債權憑證所載如附
表所示本票之本票債權請求權及利息債權請求權不存在。
本院110年度司執字第130109號給付票款之強制執行事件之強制
執行程序應予撤銷。
被告不得執臺灣臺北地方法院109年度司票字第15564號民事裁定
、本院109年度司執字第142481號債權憑證為執行名義，聲請對
原告為強制執行。
訴訟費用由被告負擔。
    事實及理由
壹、程序事項：
    按確認法律關係之訴，非原告有即受確認判決之法律上利益
    者，不得提起之，民事訴訟法第247條第1項前段定有明文。
    所謂即受確認判決之法律上利益，係指因法律關係之存否不
    明確，致原告在私法上之地位有受侵害之危險，而此項危險
    得以對於被告之確認判決除去之者而言（最高法院42年台上
    字第1031號判例參照）。本件原告主張被告持有如附表所示
    之本票（下稱系爭本票）之本票債權請求權及利息債權請求
    權已罹於時效，並提起本件確認本票債權請求權不存在之訴
    ，如獲勝訴確定判決，得排除被告行使系爭本票債權之危險
    ，是原告提起本件訴訟即有受確認判決之法律上利益，先予
    敘明。
貳、實體事項：
一、原告主張：
  ㈠被告持有以原告名義所簽發之系爭本票，向臺灣臺北地方法
    院聲請本票裁定，並經臺灣臺北地方法院以109年度司票字
    第15564號裁定(下稱系爭本票裁定)准許執行，並核發確定
    證明書，被告嗣執系爭本票向本院聲請換發債權憑證，經本
    院核發109年度司執字第142481號債權憑證(下稱系爭債權憑
    證)，復執系爭本票裁定及系爭債權憑證為執行名義，向本
    院對原告聲請強制執行，經本院以110年度司執字第130109
    號給付票款執行事件(下稱系爭執行事件)受理在案。
  ㈡系爭本票裁定分別寄送至原告戶籍址即新北市○○區○○街000巷
    00號5樓及臺北市○○區○○路000巷0號2樓，均為寄存送達，然
    原告未曾居住於上開臺北市松江路址，且已於109年2月24日
    出售前開三重戶籍址予訴外人游淑媚，並於同年3月5日搬離
    該址，原告實際未居住於戶籍址，應受送達之處所實際上已
    變更，系爭本票寄存送達於上開二址，不能生寄存送達之效
    力。
  ㈢原告與被告毫不相識，原告對於系爭本票是否為本人所簽發
    及被告如何取得系爭本票已無任何記憶，且系爭本票之到期
    日分別為民國85年2月15日、同年3月15日、同年4月15日、
    同年5月15日，依票據法第22條第1項規定，系爭本票亦已分
    別於88年2月15日、同年3月15日、同年4月15日、同年5月15
    日罹於時效，被告遲至109年8月14日始向臺灣臺北地方法院
    聲請系爭本票裁定，顯已罹於時效，不因被告事後向本院換
    發系爭債權憑證而易其效力，原告自得拒絕給付系爭本票之
    票款，又系爭本票所載之本金債權既已罹於追索權之消滅時
    效，其效力及於從權利利息債權，原告主張拒絕給付系爭本
    票利息債權，亦屬有據。是以，系爭本票裁定及系爭債權憑
    證所示之本票債權及利息債權請求權均已罹於時效，上開債
    權及利息請求權對原告均不存在，被告不得執上開執行名義
    對原告聲請強制執行，系爭執行事件之強制執行程序亦應予
    以撤銷。
  ㈣並聲明：⒈確認被告所持有之系爭本票及系爭債權憑證所示本
    票之債權請求權及利息請求權均不存在。⒉系爭執行事件之
    強制執行程序應予撤銷。⒊被告不得持系爭本票裁定及系爭
    債權憑證為執行名義，對原告為強制執行。　
二、被告則以：原告因公司需資金周轉而招攬互助會，並擔任會
    首，被告為協助原告而加入該互助會，被告按期繳交互助金
    ，然於互助會會期屆滿前，原告聲稱會員得標逃跑，即將倒
    會，並簽發系爭本票分期攤還，然系爭本票到期時，被告至
    系爭本票所載之地址，卻無人回應，失去音訊，被告業已合
    法取得債權憑證聲請強制執行，惟原告迄今仍無誠意清償債
    務等語，資為抗辯。並聲明：原告之訴駁回。
三、法院之判斷：
　㈠被告於109年8月14日執以原告名義所簽發之系爭本票向臺灣
    臺北地方法院聲請本票裁定，經臺灣臺北地方法院以系爭本
    票裁定准予強制執行；被告嗣持系爭本票裁定向本院對原告
    之財產聲請強制執行，因執行無果，經本院於109年11月5日
    核發系爭債權憑證；被告復於110年10月12日執系爭債權憑
    證向本院對原告之財產聲請強制執行，經本院以系爭執行事
    件受理在案，系爭執行事件之強制執行程序尚未終結等情，
    為兩造所不爭執，且經本院依職權調取上開卷宗，核閱屬實
    ，堪信為真。
　㈡按票據上之權利，對匯票承兌人及本票發票人，自到期日起
    算；見票即付之本票，自發票日起算；3年間不行使，因時
    效而消滅，票據法第22條第1項定有明文。次按時效完成後
    ，債務人得拒絕給付，民法第144條第1項亦有明定。查系爭
    本票之到期日分別為85年2月15日、同年3月15日、同年4月1
    5日、同年5月15日，依前開規定，系爭本票之票款請求權消
    滅時效應分別自85年2月15日、同年3月15日、同年4月15日
    、同年5月15日起算3年，並分別於88年2月14日、同年3月14
    日、同年4月14日、同年5月14日期滿而罹於時效，然本件被
    告遲至109年8月14日始持系爭本票向臺灣臺北地方法院聲請
    本票裁定，請求原告給付系爭本票票款，此有民事本票裁定
    聲請狀所蓋臺灣臺北地方法院收狀戳存卷可參，此外，被告
    復未提出其他時效中斷或時效應重新起算之事由，則因被告
    未於到期日3年內行使票據權利，依票據法第22條第1項規定
    ，系爭本票之票款請求權已罹於時效，原告於被告請求履行
    時，自得以消滅時效完成為由拒絕給付，本件被告既持系爭
    本票裁定暨系爭債權憑證對原告之財產聲請強制執行，則原
    告請求確認系爭本票債權請求權不存在，洵屬有據。
　㈢另按利息債權為從權利，已屆期之利息債權，因具有獨立性
    ，而有5年請求權時效期間之適用。而主權利因時效消滅者
    ，其效力及於從權利，民法第146條定有明文。此從權利應
    包括已屆期之遲延利息在內。是債務人於時效完成時，一經
    行使抗辯權，主權利既因時效而消滅，則從權利之時效，雖
    未完成，亦隨之消滅（最高法院107年度台上字第2325號、1
    04年度台上字第1376號民事判決意旨參照）。系爭本票之本
    票債權請求權既已因消滅時效完成而歸於消滅，揆諸前開說
    明，系爭本票之票款利息債權屬從權利，其請求權亦隨同消
    滅，原告請求確認系爭本票票款之利息債權請求權不存在，
    亦屬有據。
  ㈣按執行名義成立後，如有消滅或妨礙債權人請求之事由發生
    ，債務人得於強制執行程序終結前，向執行法院對債權人提
    起異議之訴。如以裁判為執行名義時，其為異議原因之事實
    發生在前訴訟言詞辯論終結後者，亦得主張之。執行名義無
    確定判決同一之效力者，於執行名義成立前，如有債權不成
    立或消滅或妨礙債權人請求之事由發生，債務人亦得於強制
    執行程序終結前提起異議之訴，強制執行法第14條第1項、
    第2項分別定有明文。又債務人異議之訴，係債務人主張執
    行名義所示之請求權，有消滅或妨礙債權人請求之事由，因
    此提起訴訟，以排除執行名義之執行力。揆其立法理由，係
    因執行名義所示請求權之存在與內容，有時與執行時實體法
    之權利狀態並不一致，故許提起債務人異議之訴以資救濟。
    因此債務人須有消滅或妨礙債權人請求之事由。所謂消滅債
    權人請求之事由，係指債權人就執行名義所示之請求權，全
    部或一部消滅而言，例如清償、提存、抵銷、免除、混同、
    債權讓與、債務承擔、更改、消滅時效完成、解除條件成就
    、契約解除或撤銷、另訂和解契約，或其他類此之情形。所
    謂妨礙債權人請求之事由，則指債權人就執行名義所示之請
    求權，暫時不能行使而言，例如債權人同意延期清償、債務
    人行使同時履行抗辯權等是（最高法院104年度台上字第250
    2號判決意旨參照）。系爭本票債權暨利息債權請求權已罹
    於時效，業經認定於前，則原告主張系爭執行名義即系爭本
    票裁定暨系爭債權憑證成立前，有消滅被告請求之事由發生
    ，而提起本件債務人異議之訴，請求撤銷系爭執行事件之強
    制執行程序，並請求被告不得執系爭本票裁定暨系爭債權憑
    證對原告為強制執行，洵屬有據。
四、綜上所述，系爭本票債權請求權及利息債權請求權既已罹於
    時效，是原告行使時效抗辯權，請求如主文第1、2、3項所
    示，為有理由，應予准許。 
五、本件事證已臻明確，兩造其餘之攻擊防禦方法及所提證據，
    於判決結果不生影響，爰不一一論列，併此敘明。
中    華    民    國    111    年    5    月    27    日
                  臺灣新北地方法院板橋簡易庭
                            法  官　施函妤
以上為正本係照原本作成。
如不服本判決，應於送達後20日內，向本院提出上訴狀並表明上
訴理由，如於本判決宣示後送達前提起上訴者，應於判決送達後
20日內補提上訴理由書（須附繕本）。
中    華    民    國    111    年    5    月    30    日
                            書記官  吳昌穆
附表：　　　　　　　　　　　　　　
編號 發票人 發票日（民國） 到期日(民國) 票面金額（新臺幣） 票據號碼 1 吳美玲 85年1月26日 85年2月15日 100,000元 CH048502 2 吳美玲 85年1月26日 85年3月15日 50,000元 CH048503 3 吳美玲 85年1月26日 85年4月15日 100,000元 CH048504 4 吳美玲 85年1月26日 85年5月15日 100,000元 CH048505